臺灣高等法院民事判決
                                    103年度家上字第134號
上  訴  人  甲○○
訴訟代理人  劉雅萍律師
被上訴人    乙○○
訴訟代理人  邱國旺律師
上列當事人間離婚事件，上訴人對於中華民國103年3月24日臺灣
新竹地方法院102年度婚字第232號第一審判決提起上訴，經本院
於103年10月7日言詞辯論終結，判決如下：
    主  文
原判決廢棄。
准兩造離婚。
第一、二審訴訟費用由被上訴人負擔。
    事實及理由
一、上訴人主張：兩造於民國77年3月29日結婚，育有一子一女
    （均已成年）。婚後被上訴人身為全職家庭主婦卻不願分擔
    家務，從不清洗衣物、掃地、拖地、清理垃圾、馬桶，生活
    習慣不佳，不願整理衣物，房間凌亂且異味難聞，讓人難以
    忍受。被上訴人平日常收看電視政論節目，當上訴人、子女
    與被上訴人有不同看法時，被上訴人就發脾氣罵人，上訴人
    甚至常須走避被上訴人起居3樓處，長期下來上訴人及子女
    均不願與被上訴人長談互動。被上訴人亦未尊重上訴人，長
    期扣留上訴人之存款簿及股票營業員電話、股市帳號，不讓
    上訴人自由處分；於出賣門牌號碼臺北市○○路000巷00號3樓
    房地，伊在決定賣價時，被上訴人竟辱罵伊「不懂行情」；
    伊新購門牌號碼新竹縣○○市○○○路○○段000號20樓房地時，伊
    邀被上訴人擔任保證人，為被上訴人拒絕，不得已央求兒子
    擔任，更使伊心理產生極大傷害。被上訴人還屢次懷疑伊與
    同事或女性外傭（下簡稱外傭）有不正常男女關係，被上訴
    人曾持自己使用的平板電腦向子女誣指伊利用該電腦尋找外
    傭新工作地址；又只因為同事曾以小卡片向伊道謝時稱呼「
    親愛的○○大哥」，為被上訴人知悉後，於102年3月間與上訴
    人以電話聯絡時，明知有同事在場，卻藉機在電話中嘲諷稱
    伊「親愛的○○大哥」，令上訴人難堪；被上訴人亦時常對子
    女述說伊的壞話，致子女不願回家，伊更因遭受被上訴人長
    期不實指控，承受強大精神壓力，感到身心俱疲。於101年8
    月至102年1月間，因尚未申請獲准僱請外傭照顧同住之上訴
    人父親，理應由兩造協力共同照顧，詎被上訴人從不願協助
    清洗伊父親衣物或打理起居、提供飲食，未協助量過血壓、
    體溫，或主動以輪椅推至公園散心，並未曾陪同伊父親至附
    近東元醫院看診，伊父親失禁排便時並任由其躺在整床污物
    之上，上訴人則須負責父親三餐飲食，在上班時也照常須送
    餐予父親，造成伊工作困擾且疲憊不堪。102年7月5日凌晨
    父親身體不適，外傭先敲門通知住在3樓的被上訴人，被上
    訴人竟不予回應，傭人後至4樓通知上訴人，被上訴人對於
    當日家中所有上、下樓梯奔跑聲響依舊未予理會，伊僅得自
    行送父親至醫院急診；同年9月10日伊父親因痰堵塞呼吸道
    ，直至伊回家始發覺，緊急通知救護車急救時，被上訴人始
    出現，當日上訴人之父親即過世。被上訴人對於上訴人為生
    活奔波忙碌之情形始終冷眼旁觀，伊對婚姻生活已感心力交
    瘁，兩造不僅分房而眠，也不在同桌吃飯，彼此陌生以對，
    感情疏離、互不聞問，婚姻關係已生重大破綻，亦構成難以
    維持婚姻之重大事由等情，爰依民法第1052條第2項規定，
    請求准判決離婚。原審為上訴人敗訴之判決，上訴人不服提
    起上訴，聲明：㈠原判決廢棄；㈡准兩造離婚。
二、被上訴人則以：上訴人只要工作不愉快，回家就會將伊當成
    出氣筒亂發脾氣，致家庭氣氛不佳，子女不愛回家，被上訴
    人為了讓家庭和諧，子女能常回家，長期以來均逆來順受，
    甚至下跪求上訴人消氣、盡量不與上訴人爭吵。被上訴人與
    子女間關於上訴人的談話亦僅係陳述事實，以讓其等瞭解兩
    造爭吵的原由，並非在背後述說上訴人的壞話。又伊係無意
    間在書桌上看見紅包袋1只，內有1張卡片及巧克力，卡片開
    頭語即為「親愛的○○大哥」，伊雖心有懷疑但未追究，嗣因
    有要事以電話與上訴人聯絡，並不知上訴人同事在場，才以
    開玩笑的口吻稱呼上訴人「親愛的○○大哥」，聯絡完畢即結
    束通話，雙方並未發生衝突，上訴人事後卻以此事責怪被上
    訴人。上訴人曾與外傭同睡床上為伊發現，且多方查證得知
    兩人間確有姦情，並因此辭退該名外傭，然事後兩造之女使
    用伊的平板電腦查資料，竟發現有人搜尋該外籍傭人的地址
    ，且上訴人承認曾收受勞工局書函但藏起來，顯見係上訴人
    用該電腦查詢，上訴人竟惱羞成怒，常以此事責罵被上訴人
    。再上訴人父親與兩造同住期間均是由伊擔任照顧工作，除
    非身體不適，從未疏略自己之職責，未僱用外籍傭人期間，
    伊係因為糖尿病身體不好，無力照顧，才須上訴人幫忙。上
    訴人父親於102年7月5日緊急送醫，係上訴人未喚醒被上訴
    人，伊早上醒來下樓察看才知道上訴人父親與外傭不在家，
    打電話問上訴人得知上訴人父親正接受急診，立刻趕去醫院
    ，上訴人雖怒斥不要被上訴人管，但被上訴人仍堅持在醫院
    照顧，其後於早上、中午的會客時間均按時至病房探視及陪
    伴，但上訴人卻常在醫院怒罵被上訴人，極盡羞辱。被上訴
    人在上開事件經過後，仍克盡職責，用心維護彼此婚姻關係
    ，詎上訴人仍自恃其為「一家之主」，稍不如意就對被上訴
    人發脾氣，兩造原本還是同桌在一起吃飯，後來上訴人開始
    躲避被上訴人，吃飯閃得遠遠的，也會怒斥伊幫其添飯、擺
    碗筷，飯後只要伊在客廳，上訴人就躲到樓上，不與伊交談
    互動。某日，上訴人因對伊與胞姊電話通話內容不悅，竟大
    發雷霆，晚餐時，伊只要靠近飯桌上訴人即摔碗筷，只好先
    在一旁隱忍，待上訴人用完餐要吃飯時，上訴人仍怒斥伊並
    指揮外傭收拾，外傭替被上訴人求情亦遭上訴人大罵，從此
    兩造即不再同桌吃飯。為了家人健康，伊身體不好，但仍設
    法種菜，煮菜給上訴人吃，上訴人亦不吃，去買新房子時，
    被上訴人提議去看房子，上訴人就罵伊「不要臉」「憑什麼
    」。雙方目前固已分房睡、不同桌吃飯，然係被上訴人聽命
    上訴人被動接受之結果，為給子女圓一個家庭，始終克盡職
    責，用心維護家庭完整，儘力修復婚姻破綻，上訴人不得請
    求離婚等語，資為抗辯，聲明：上訴駁回。
三、查：兩造於77年3月29日結婚，婚姻關係現仍存續，已育有
    兩名成年子女，兩造分房而睡已達2年，上訴人於上訴後並
    搬離原住所，另遷同市區○○○路○○段000號20樓而與被上訴人
    分居，為上訴人陳述明確（見本院卷第11、40頁），被上訴
    人並不爭執，且有戶籍謄本在卷可稽（見原審卷第6頁），
    堪認為真實。上訴人主張被上訴人漠視其為家庭奔波並疏於
    家務，卻常強烈質疑伊外遇，未妥善照顧其父親，兩造間婚
    姻已存有無法回復之破綻，且可歸責於被上訴人，被上訴人
    則以前詞置辯。經查：
（一）證人即兩造之女丙○○在原審證稱：「（問：母親在家是否
      幫爸爸清洗衣物？）近期好像都沒有」（見原審卷第36頁
      ），證人即兩造之子丁○○證稱：「（問：父母為了什麼事
      情吵架？）家裡的整潔」，「（問：家裡的清潔家務都是
      何人在做？）爸爸」，「（問：母親最近是否幫爸爸清洗
      衣物？）最近沒有」，「（問：還沒有離家之前，你認為
      你們居家生活環境如何？掃地、拖地、生活習慣，房間有
      無清理、馬桶有無清理等？）清洗有，但不常。房間就是
      各自整理。客廳因為有養狗，還滿多狗毛的」等語（見原
      審卷第41頁背面、第42頁背面、第44頁背面）。上訴人於
      起訴時亦就被上訴人的家務陳稱：「生活習慣不佳，不整
      理自己衣物，房間凌亂，馬桶不清理，垃圾不清理讓人難
      以忍受，房間異味難聞」，並提出子女親筆信函載有「父
      親在半導體廠工作，習慣乾淨的環境，回家常不滿家裡的
      清潔，對於環境一再無法獲得改善下，最後時常都是父親
      動手打掃家務，父親分居前兩年幾乎負責家裡的拖地清潔
      工作，另外洗衣、燙衣服工作也是父親自理」等情（見本
      院卷第30頁背面），足認被上訴人雖辯稱其費心為一家人
      準備三餐、打掃、洗衣、做點心，善盡做妻子、媳婦、母
      親之責云云，惟兩造家中衛生環境不佳，上訴人日常身處
      無塵工作環境，兩相對比，實難忍受，甚至不得不親自整
      理，平日上班之外更生家務整理之繁重負擔。又證人丙○○
      、丁○○亦均證述被上訴人因長期看政論節目，會與上訴人
      爭吵（見原審卷第35頁背面、第42頁）。證人丙○○復證述
      ：「（問：父母親是否長期相處不睦,並時有爭吵？）是
      的」，「（問：96年到現在自己在外居住，是否經常回家
      ？）不常，大概一、兩個月回家一次」（見原審卷第37頁
      ），證人丁○○證稱：101、102年這兩年會因家裡氣氛不太
      好，不想回家（見原審卷第45頁），上訴人則對其與被上
      訴人間爭吵之原因，歸咎於：「被上訴人平日常以電視上
      一些似是而非的政論節目教育子女，當上訴人、子女與被
      上訴人各有不同看法時，被上訴人就會發脾氣罵人，每次
      上訴人皆會走避三樓被上訴人起居處，長期下來上訴人及
      子女皆不願與被上訴人多說」（見原審卷第51頁）；又指
      摘：被上訴人並不尊重上訴人為一家之主，總是扣留上訴
      人之存款簿及股票營業員電話，股市帳號，在出賣臺北市
      ○○路000巷00號3樓，決定賣價時，被上訴人污辱上訴人"
      不懂行情"，新買竹北市○○○路○○段000號20樓時，上訴人
      貸款請被上訴人擔任保證人,被上訴人不願意擔任擔保人
      ，上訴人只好商請兒子擔任，心理上產生極大傷害等語（
      見原審卷第52頁）。被上訴人則辯稱係上訴人自恃一家之
      主，只要工作不愉快，回家就會將伊當成出氣筒亂發脾氣
      ，致家庭氣氛不佳，子女不愛回家云云，兩造互相指摘激
      烈。足見兩造間對於家務分擔、政治觀點及理財觀念均差
      距甚大，復無法溝通化解，咨意爭吵，針鋒相對，難以建
      立誠摰互信之基礎，兩造之婚姻已存有相當之嫌隙。
（二）被上訴人復謂其為了讓家庭和諧，子女能常回家，長期以
      來均逆來順受，甚至下跪求上訴人消氣、盡量不與上訴人
      爭吵云云，然查：證人丙○○證述：「（問：母親是否曾經
      IPAD的事情與父親爭吵?）有」，「（問：當時為何會爭
      吵？）因為母親懷疑爸爸用母親的IPAD查外勞的地址」，
      「…母親常常懷疑爸爸外遇」，「（問：母親是否曾經打
      電話給你,爸爸與外勞有曖昧關係？）是的」，「（問：
      母親當時跟你講些什麼？）母親說爸爸躺在外勞的床上」
      ，「（問：母親除了會懷疑上述該名特定的外勞以外，平
      常是否也會懷疑爸爸與其他的女生在一起？）會」，「（
      問：母親都懷疑哪些人？）同事吧」，「母親跟我說是爸
      爸的同事」，「（問：懷疑同事，是因為母親看到什麼？
      ）是卡片」，「卡片上寫親愛的○○大哥」等語（見原審卷
      第36頁、第38頁、第39頁）；證人丁○○也證稱：「（問：
      母親是否有因為IPAD查地址的事情與父親爭吵？）有」，
      「（問：當時情形如何？）好像是教母親使用IPAD地圖就
      顯示外勞的地址」，「（問：母親為何找爸爸吵架？）母
      親說爸爸用IPAD查詢外勞的地址」，「（問：關於爸爸有
      跟外勞有曖昧這件事情，母親有無打電話給你？）有，母
      親叫我回家，問我說該怎麼做之類的話」，「我就回家，
      聽爸爸解說緣由」「（問：後來如何化解這件事情？）好
      像說房產給母親，就不要再提這件事情。那時候是母親跟
      爸爸要，爸爸就說好，爸爸就說給你，這件事情就到這裡
      ，我說的房產是臺北及現在住的房產，後來爸爸有給母親
      」，「（問：你剛才說爸爸已經過戶臺北新竹房地給母親
      ，要母親不要再講外遇這件事情，你家的紛爭已經解決，
      為何爸爸要提起離婚訴訟？）後來因為母親又繼續把「外
      遇」的事情拿出來講，我那時候回家，是說不要再講這件
      事情，我就回臺北。之後的壹年還是繼續在吵這件事情」
      等語（見原審卷第43頁、第44頁背面、第47頁）。雖被上
      訴人對此以上訴人曾與外傭同睡床上為伊發現，且查證得
      知兩人間確有姦情，並發現上訴人利用電腦搜尋外傭地址
      ，係上訴人惱羞成怒才責罵伊；又伊不知上訴人同事在場
      ，才以開玩笑的口吻稱呼上訴人「親愛的○○大哥」，上訴
      人事後卻以此事責怪伊；被上訴人只是讓子女瞭解兩造爭
      吵的原由，並非在背後述說上訴人的壞話等語，。上訴人
      則自承：伊當時坐在外籍傭人之床沿，且外傭結束在兩造
      家服務的工作，勞工局載有外傭新工作地址的信件也是伊
      領受，直至被上訴人逼問始給被上訴人等語（見本院卷第
      39頁背面）。堪認上訴人未嚴守男女之防，致讓被上訴人
      有合理懷疑上訴人與外傭間有不正常男女關係，但被上訴
      人因懷疑上訴人外遇，主動與上訴人爭吵，並不惜私下要
      求子女介入，縱上訴人試圖以贈屋方式平息，仍無停止之
      意，上訴人終因無法忍受而不願與被上訴人同桌吃飯、同
      床而睡，此觀諸上訴人陳稱：「我忍受不了被上訴人老是
      無中生有的事」，「枕邊人老是懷疑你，如何相處」等語
      （見本院卷第40頁背面）甚明，是兩造間關於上述心理及
      婚姻之陰影，未能在充分溝通下迅速消彌，反在上訴人已
      盡贈房產明確要求停止爭吵下，被上訴人仍無止歇之意，
      終使兩造產生嚴重衝突，分房而居，夫妻間互信基礎自已
      全然瓦解。
（三）雖被上訴人復以上訴人父親與兩造同住期間，本由伊長期
      照顧，惟換尿布等切身事宜，上訴人父親不要被上訴人從
      事，才須上訴人幫忙，102年7月5日上訴人父親緊急送醫
      事，係上訴人未喚醒被上訴人，且事後伊已按時探視陪伴
      云云，否認未妥善照顧上訴人父親。但查：證人丙○○證稱
      ：「（問：平常祖父的生活照顧是否由父親打理？）就是
      外勞空窗期，都是父親在照顧」，「（問：外勞空窗期父
      親照顧祖父的情形為何？）上班的時候爸爸還要回家，帶
      祖父去公園之類」，「（問：是否知道為何一定要由爸爸
      幫祖父洗澡、換尿布？）因為母親沒有做」，「（問：是
      否母親這段期間身體狀況不好，經常看醫師？）因為母親
      有糖尿病，本來就要經常看醫師」等語（見原審卷第36頁
      、第37頁）；證人丁○○證述：「（問：外勞空窗期祖父由
      何人照顧？）爸爸」，「（問：外勞空窗期，爸爸如何照
      顧祖父？）幫忙換尿布、洗澡，帶祖父去公園」，「（問
      ：爸爸是否還要從公司出來買便當給祖父吃？）有」，「
      （問：外勞不在期間，家裡的清潔、掃地、拖地，是否由
      爸爸處理？）是的」，「沒有外勞之前，母親會在中午弄
      吃得給祖父吃，也會拿藥給祖父吃。晚上的時候，爸爸就
      會幫祖父洗澡。外勞來了之後，大部分就由外勞及爸爸來
      負責照顧祖父，有段時間沒有外勞，都是由父親在照顧祖
      父，那段時間我有被叫回來幫忙照顧祖父」，「（問：爸
      爸有無向你抱怨過，母親沒有什麼照顧祖父？）有」等語
      （見原審卷第42頁、第43頁、第46頁背面）。上訴人對被
      上訴人疏略照顧其父親，更質以：「實則被告（按：即被
      上訴人）並不知原告（按即上訴人）父親洗髮精用何牌子
      ，被告也不知原告父親紙尿褲尺寸為何？被告也不知原告
      父親用何廠牌？被告也不知家中洗衣服用何洗衣精？被告
      也不知原告父親之刮鬍刀如何用？被告也不知原告父親吹
      風機放何處？被告也不曾幫原告之父親量過血壓及體溫」
      等語，並就被上訴人坐視其父親病況指稱：「原告每每憶
      及父親臥床時，無外勞照顧時期，皆需原告本人三餐送餐
      及更換衣褲，洗澡，原告上班，家事兩頭燒，回家時常見
      父親無人幫忙更換紙褲令其整床都是大便，父親臉上的無
      助眼神永遠難忘」，就緊急送醫當時，當時外傭已先敲門
      通知被上訴人，且上、下樓梯奔跑聲響巨大，被上訴人竟
      不予回應等情亦陳述綦詳。雖被上訴人復以罹患低血糖疾
      病，無力全心照顧云云，惟被上訴人仍能在農場及頂樓種
      菜，亦經上訴人陳述明確，並當場提出租賃契約書1紙為
      證（見本院卷第35頁），且被上訴人因該疾病本有長期就
      醫紀錄，對於血糖下降所致生症狀，應有充分預防及立即
      解決不適之知識，在未聘請外傭期間（101年8月至000年1
      月期間），還能遠赴臺北馬偕醫院就診，有衛生福利部中
      央健康保險署102年11月8日健保桃字第1023061300號函所
      附被上訴人就醫紀錄明細表可參（見原審卷第103頁），
      此部分理由並不足採。堪認被上訴人固為家庭主婦，平常
      僅分擔準備餐點，餵食藥物等照顧上訴人父親之工作，將
      大部分照顧工作均拋諸上訴人及外傭，在未有外傭情況，
      仍不願多予上訴人協力，致上訴人怨懟甚深，此參諸上訴
      人陳稱上訴人之父親於102年9月10日過世，上訴人於同年
      8月29日即已對被上訴人提起本件離婚之訴亦足徵。再證
      人丁○○證述：「（問：在你家庭裡面，母親會講爸爸的壞
      話，同時爸爸也會講媽的壞話？）是的」，「母親講爸爸
      愛唸，爸爸講母親家裡沒有打掃乾淨，沒有照顧祖父」等
      語（見原審卷第47頁）。可見兩造因不願溝通，原本既無
      互信基礎，自分房後，兩造僅能分別向子女述說彼此感受
      ，長期分居，漸行漸遠，情份全無，彼此間共同經營婚姻
      生活，誠摯互信之感情基礎已不復存在，客觀上於任何人
      處於此種情狀，均已無回復之可能，達於喪失維持婚姻希
      望之程度，自屬構成婚姻難以回復之重大事由。
四、按民法第1052條第2項但書規定難以維持婚姻之重大事由應
    由夫妻之一方負責者，僅他方得請求離婚，係為公允而設，
    故難以維持婚姻之重大事由，夫妻雙方均須負責時，應比較
    衡量雙方之有責程度，僅責任較輕之一方，得向責任較重之
    他方請求離婚，或有責程度相同時，雙方均得請求離婚，始
    符公平。本件被上訴人為家庭主婦，家務已讓上訴人不滿，
    且處處懷疑使上訴人嫌惡，復於上訴人父親行動不便亟需照
    顧之際，袖手旁觀，致上訴人無法忍受。惟上訴人自承主動
    要求分房，進而分居，使兩人陷於形同陌路之境況（見本院
    卷第40頁）。雙方均未能深思如何化解，挽回婚姻，徒然相
    互敵視，互不妥協，致夫妻情分絕裂，婚姻已無回復希望，
    堪認兩造對此婚姻破綻事由之發生皆可歸責，且有責程度均
    屬相同，揆諸前開說明，上訴人訴請離婚，自屬有據，應予
    准許。
五、綜上所述，上訴人本於民法第1052條第2項規定，請求判准
    兩造離婚，應予准許。原審駁回上訴人離婚請求，尚有未洽
    ，上訴意旨指摘原判決不當，求予廢棄改判，為有理由，應
    由本院廢棄，改判如主文第2項所示。
六、本件判決事證基礎已臻明確，兩造其餘攻防方法及所舉證據
    ，經斟酌後核與判決結果不生影響，無再予一一論斷之必要
    。
七、據上論結，本件上訴為有理由。依家事事件法第51條，民事
    訴訟法第450條、第78條，判決如主文。
中　　華　　民　　國　 103　　年　　10　　月　　21　　日
                  家事法庭
                      審判長法  官  黃熙嫣
                            法  官  陳章榮
                            法  官  古振暉
正本係照原本作成。
如不服本判決，應於收受送達後20日內向本院提出上訴書狀，其
未表明上訴理由者，應於提出上訴後20日內向本院補提理由書狀
（均須按他造當事人之人數附繕本）上訴時應提出委任律師或具
有律師資格之人之委任狀；委任有律師資格者，另應附具律師資
格證書及釋明委任人與受任人有民事訴訟法第466 條之1第1項但
書或第2項（詳附註）所定關係之釋明文書影本。如委任律師提
起上訴者，應一併繳納上訴審裁判費。
中　　華　　民　　國　 103　　年　　10　　月　　22　　日
                            書記官  黃麗玲
附註：
民事訴訟法第466條之1（第1項、第2項）：
對於第二審判決上訴，上訴人應委任律師為訴訟代理人。但上訴
人或其法定代理人具有律師資格者，不在此限。
上訴人之配偶、三親等內之血親、二親等內之姻親，或上訴人為
法人、中央或地方機關時，其所屬專任人員具有律師資格並經法
院認為適當者，亦得為第三審訴訟代理人。